---
title: "Leggere i dati da... Google Sheets"
output: 
        github_document:
                toc: FALSE
                # toc_depth: 3 # default = 3
                # fig_width: 7 # default = 7
                # fig_height: 5 # default = 5
---

```{r setup, include=FALSE}
# knitr::opts_chunk$set(echo = TRUE)
```

## Caricamento delle librerie


Se non avete mai scaricato la libreria prima dovete installarla con il comando `install.packages("googlesheets")`, per buona prassi questo comando viene sempre eseguito dalla console, è **maleducazione** scrivere un file che mette le mani sui computer degli altri senza chiedere.

Dopodiché la libreria deve essere caricata:

```{r}
library(googlesheets)
```

Un buon inizio per esplorare questo package è la sua [_vignette_](https://cran.r-project.org/web/packages/googlesheets/vignettes/basic-usage.html).

## Vediamo un po' che combina

La funzione che si connette al mio account drive e mi dice quali files sono disponibili è:

```{r}
(my_sheets <- gs_ls()) # Questa funzione ha le parentesi intorno... senza non funziona...
```

L'oggetto che mi genera è una lista piuttosto incasinata, i titoli si leggono male, proviamo a stampare solo la colonna dei titoli:

```{r}
my_sheets$sheet_title # andava bene anche "gs_ls()$sheet_title"
```

Il file che sto cercando è il secondo:

```{r}
file_google_sheets <- gs_title("030_dati_studenti_eta_caramelle")
```

Se il file che volete non è dei vostri allora:

* o avete la _chiave_ e utilizzate la funzione `gs_key()`
* o avete lo _sharing link_ e utilizzate la funzione `gs_url()`

La lista dei fogli in quel file:

```{r}
gs_ws_ls(file_google_sheets) ### gs = GoogleSheets, ws = WorkSheet, ls = LiSt
```

Salvo il `data frame` con il contenuto del foglio

```{r}
dati_caramelle <- gs_read(file_google_sheets, ws = "Foglio1")
```

controlliamo cosa c'è:

```{r}
dati_caramelle
```

```{r}
knitr::kable(dati_caramelle)
```

### Per concludere

Passo 1: si stabilisce la connessione con l'account:

```{r, eval=FALSE}
(my_sheets <- gs_ls())
```

Passo 2: si salvano in un `dataframe` i dati del foglio giusto del file giusto:

```{r, eval=FALSE}
nome_dataframe <- gs_read(gs_title("nome_del_file"), ws = "nome_del_foglio")
```


---

<div align="center">
[Pagina dei TUTORIALS](../../tutorials/)
</div>

---

---

<div align="center">
[Torna al Syllabus](../../README.md)
</div>
---