---
title: "lez03a: Statistica descrittiva"
output: 
        ioslides_presentation: 
                widescreen: true
                df_print: paged
        github_document:
                toc: TRUE
                # toc_depth: 3 # default = 3
                # fig_width: 7 # default = 7
                # fig_height: 5 # default = 5
        slidy_presentation: default
---

```{r setup, include=FALSE}
knitr::opts_chunk$set(cache = TRUE)
```

```{r, include=FALSE}
library(tidyverse)
```


## Il database "iris"

Uno dei dataset più utilizzati per la statistica è senza dubbio `iris`: la collezione di 150 misure di larghezza e lunghezza di petali e sepali di iris appartenenti a tre diverse specie:

```{r}
iris
```

---

la lunghezza dei petali può essere utilizzata come esempio di una tipica variabile continua misurata in campo:  

è abbastanza chiaro che guardare i dati grezzi non ci porta da nessuna parte...

```{r}
iris$Petal.Length
```

## `summary()`

_da non confondere con la funzione `summarise()` che vedremo tra poco_

```{r}
summary(iris$Petal.Length)
```

> - `Min.`: il valore minimo
> - `1st Qu`.: il primo **quartile** ossia il valore entro cui stanno il 25% dei dati
> - `Median`: la mediana, _che è anche il secondo quartile_
> - `Mean`: la **media aritmetica** dei valori **(non finisce qui)**
> - `3rd Qu.`: il terzo **quartile**
> - `Max.`: il valore massimo

---

è uno strumento eccezionale per verificare che non ci siano errori nell'acquisizione dei dati:

```{r}
summary(iris)
```

---

da notare che fornisce automaticamente anche le abbondanze dei dati che vengono immagazzinati come `factor`, quindi **variabili qualitative** in questo caso _non ordinate_

```{r}
summary(iris$Species)
```

## Un grafico

```{r, fig.height=3}
ggplot() +
    geom_histogram(data = iris, 
                   aes(x = Petal.Length))
```

---

`?geom_histogram` ci fornisce qualche indicazione in più, anche se non è chiarissimo nella differenza fra il parametro `bins` e `binwidth`.

- `bins` imposta il numero di barre
- `binwidth` imposta la largezza delle barre stesse

in questo caso i valori sono arrotondati al millimetro,  
`binwidth = 0.1`:

## A proposito di ISTOGRAMMI

è molto pericoloso utilizzare un numero di classi diverso da quello originale.  
In termini tecnici, se la variabile non è _veramente continua_ ma è già **_binned_**, cioè già riassunta in classi (che siano vere classi, come le classi di diametro, o che sia a causa di un arrotondamento) è fortemente sconsigliato il **_rebinning_**, cioè un secondo raggruppamento in classi più ampie.

**Questa azione può generare più di un artefatto nei dati!**


## `binwidth = 0.1`

```{r, fig.height=3}
ggplot() +
    geom_histogram(data = iris, 
                   aes(x = Petal.Length),
                   binwidth = 0.1)
```

## Un grafico decente

```{r, fig.height=3}
ggplot() +
    geom_histogram(data = iris, 
                   aes(x = Petal.Length),
                   binwidth = 0.1) +
    theme_bw()
```

## Un bel grafico

```{r, fig.height=3}
ggplot() +
    geom_histogram(data = iris, 
                   aes(x = Petal.Length),
                   binwidth = 0.1, 
                   fill = "purple", color = "black",
                   alpha = 2/3) +
    theme_bw()
```

## Un bel grafico corretto

```{r, fig.height=2.5}
ggplot() +
    geom_histogram(data = iris, 
                   aes(x = Petal.Length),
                   binwidth = 0.1, 
                   fill = "purple", color = "black", alpha = 2/3) +
    labs(title = "Distribution of petal length in IRIS dataset", 
         x = "Petal length [cm]", 
         y = "Density") +
    theme_bw()
```



## Un po' di magia

```{r, fig.height=3}
ggplot() +
    geom_histogram(data = iris, aes(x = Petal.Length, fill = Species),
                   alpha = 2/3, binwidth = 0.1, color = "black") +
    theme_bw()
```


## `geom_density()`

```{r, fig.height=3}
ggplot() +
    geom_density(data = iris, aes(x = Petal.Length, fill = Species),
                 alpha = 2/3, color = "black") +
    theme_bw()
```



O con le classiche barre affiancate (`position = "dodge"`)

```{r, fig.height=3}
ggplot() +
    geom_histogram(data = iris, 
                 aes(x = Petal.Length, fill = Species, color = Species),
                 alpha = 2/3, binwidth = 0.1, 
                 position = "dodge") + # <<<---
    theme_bw()
```

# La media

## La _media_ non vuol dire un accidente di niente:

- Media aritmetica
- Media quadratica
- Media geometrica
- Media armonica

- Mediana
- Moda

Questi sono tutti **indicatori di tendenza centrale**


## Media aritmetica

```{r, fig.height=3}
ggplot() +
    geom_density(data = iris, 
                 aes(x = Petal.Length),
                 fill = "purple", alpha = 2/3) +
    geom_vline(xintercept = mean(iris$Petal.Length)) + # <<<---
    theme_bw()
```

## Mediana

```{r, fig.height=3}
ggplot() +
    geom_density(data = iris, 
                 aes(x = Petal.Length),
                 fill = "purple", alpha = 2/3) +
    geom_vline(xintercept = median(iris$Petal.Length)) + # <<<---
    theme_bw()
```


## Moda

In generale la moda fa schifo a tutti.

## Un approccio serio al problema della media

### **La media di Chisini**

la media dipende dalle variabili e **dalla funzione a cui sono destinate**.

In soldoni: il valore medio è quel valore che mi permetterebbe di ottenere lo stesso risultato se tutti i valori fossero uguali:

Per una definizione rigorosa:  
Chisini, O. "Sul concetto di media." Periodico di Matematiche 4, 106-116, 1929.

---

Se due alberi hanno due altezze diverse il risultato che io sto cercando di tenere fisso è la somma delle altezze, quindi: 

$$h1 + h2 = H$$
$$m + m = H$$
$$2m = H$$
$$2m = h1+h2$$
$$m = \frac{h1+h2}{2}$$
**MEDIA ARITMETICA**

---

Se due alberi hanno due raggi diversi il risultato che io sto cercando di tenere fisso è l'**area basimetrica**, quindi: 

$$r^2 + s^2 = \frac{G}{\pi}$$
$$m^2 + m^2 = \frac{G}{\pi}$$
$$2m^2 = \frac{G}{\pi}$$
$$2m^2 = r^2 + s^2 $$
$$m = \sqrt{\frac{r^2 + s^2}{2}}$$
**MEDIA QUADRATICA**


## Il _diametro medio_ è il diametro dell'albero di area basimetrica media.

La scelta della media da calcolare non è banale, spesso non c'è un'unica risposta giusta, un buon punto da cui iniziare può essere questa pagina di CrossValidated: [Which "mean" to use and when](https://stats.stackexchange.com/questions/23117/which-mean-to-use-and-when).



---

La media, come _indicatore di tendenza centrale_ spesso è sopravvalutato, in molti casi la mediana (insieme ai quartili e percentili) è più _stabile_, nel senso che è meno soggetta alla presenza di valori estremi che spesso sono generati da errori, o comunque sono poco precisi rispetto al loro peso.


---

```{r, echo=FALSE, fig.height=3}
data <- data_frame(a = c(iris$Petal.Length, 5, 5), b = c(iris$Petal.Length, 40, 40))

ggplot() +
    geom_density(data = data, 
                 aes(x = a),
                 fill = "purple", alpha = 2/3, adjust = 1/5) +
    geom_vline(xintercept = mean(data$a)) +
    labs(title = paste0("mean = ", mean(data$a))) +
    theme_bw()

ggplot() +
    geom_density(data = data, 
                 aes(x = b),
                 fill = "purple", alpha = 2/3, adjust = 1/5) +
    geom_vline(xintercept = mean(data$b)) +
    labs(title = paste0("mean = ", mean(data$b))) +
    theme_bw()

```

---

```{r, echo=FALSE, fig.height=3}
data <- data_frame(a = c(iris$Petal.Length, 5, 5), b = c(iris$Petal.Length, 40, 40))

ggplot() +
    geom_density(data = data, 
                 aes(x = a),
                 fill = "purple", alpha = 2/3, adjust = 1/5) +
    geom_vline(xintercept = median(data$a)) +
    labs(title = paste0("median = ", median(data$a))) +
    theme_bw()

ggplot() +
    geom_density(data = data, 
                 aes(x = b),
                 fill = "purple", alpha = 2/3, adjust = 1/5) +
    geom_vline(xintercept = median(data$b)) +
    labs(title = paste0("median = ", median(data$b))) +
    theme_bw()

```

## QUANTILI (quartili e percentili)

In generale si intende come **percentili**, i valori per cui una determinata percentuale della popolazione ha un valore minore:

- 1° percentile : 1% dei valori (più bassi)
- 25° percentile = 1° quartile : 25% dei valori
- 50° percentile = 2° quartile = mediana : 50% dei valori

La funzione `quantile()` fornisce di default i quartili

```{r}
quantile(iris$Petal.Length)
```

---

se vogliamo il 5° percentile (5% = 0.05) basta indicarlo nell'argomento `probs`

```{r}
quantile(iris$Petal.Length, probs = 0.05)
quantile(iris$Petal.Length, probs = 0:10/10)

```

---

I quartili, come qualsiasi quantile posso essere facilmente graficati:

```{r, fig.height=3}
ggplot() +
    geom_density(data = iris, 
                 aes(x = Petal.Length),
                 fill = "purple", alpha = 2/3, adjust = 1/5) +
    geom_vline(xintercept = quantile(iris$Petal.Length)) + # <<<---
    theme_bw()
```

---

### Graficare i quantili

se voglio sfruttare ggplot, devo fornire i dati in un `data_frame`:  
in una colonna le etichette che andranno nella legenda  
in un'altra i valori a cui andranno le linee

vediamo com'è fatto l'oggetto restituito da `quantile()`

```{r}
quant_object <- quantile(iris$Petal.Length)

str(quant_object)

names(quant_object)

```

---

Creare il `dataframe`

```{r}
quant_iris <- data_frame(quantile = names(quant_object), 
                         position = quant_object)

quant_iris
```

---

```{r, fig.height=3}
ggplot() +
    geom_density(data = iris, 
                 aes(x = Petal.Length),
                 fill = "purple", alpha = 2/3, adjust = 1/5) +
    geom_vline(data = quant_iris, 
               aes(color = quantile, xintercept = position), # <<<---
               size = 1.5) + 
    theme_bw()
```

---

Creare il `dataframe`, **imponendo l'ordine dei nomi**

```{r}
quant_iris <- data_frame(quantile = as_factor(names(quant_object), 
                                              ordered = TRUE), 
                         position = quant_object)

quant_iris
```

---

```{r, fig.height=3}
ggplot() +
    geom_density(data = iris, 
                 aes(x = Petal.Length),
                 fill = "purple", alpha = 2/3, adjust = 1/5) +
    geom_vline(data = quant_iris, 
               aes(color = quantile, xintercept = position), # <<<---
               size = 1.5) + 
    theme_bw()
```


